【裁判字號】    97,破抗,52
【裁判日期】    970611
【裁判案由】    宣告破產
【裁判全文】
臺灣高等法院民事裁定                  97年度破抗字第52號
抗  告  人  甲○○○
抗告人因宣告破產事件，對於中華民國97年4月3日臺灣士林地方
法院96年度破字第44號所為裁定提起抗告，本院裁定如下：
    主  文
原裁定廢棄，由台灣士林地方法院更為裁定。
    理  由
一、聲請及抗告意旨略以：抗告人收入不豐，丈夫收入亦不穩定
    ，惟為讓就學中的2個子女有良好條件，於收入扣除生活開
    支後，仍不足負擔渠等教育費用時，就會暫時以信用卡借款
    ，待手邊省下ㄧ點錢時，再清償之前預支的款項。然嗣因抗
    告人丈夫陸續車禍3次，抗告人自己亦因子宮肌瘤開刀，當
    時為維持生計，陸續又以信用卡借款度過難關。但在高利率
    及複利計算下，抗告人債務迅速累積，雖嗣後抗告人與丈夫
    恢復了工作能力，卻再也無法清償債務。經抗告人與債權銀
    行協商後，獲債權銀行同意以120期、0利率及月繳新台幣(
    下同)2萬元之方案清償債務。惟抗告人目前收入僅2萬7千元
    ，生活開銷雖有丈夫分擔，但丈夫自己亦有債務問題。抗告
    人於扣除房租每月1萬6千元及家庭生活費用後，已無力依上
    開協商方案清償分期款，因而毀諾以致欠款又恢復協商前應
    繳之本利，亦即每月利息部分即高達4萬元，遑論200餘萬元
    本金借款，抗告人已有不能清償債務之事實，應為破產之宣
    告。按抗告人目前名下尚有2部機車，親友並願資助現款18
    萬元處理債務。由於抗告人所欠7家債權銀行之款項，於破
    產程序中處理尚屬單純，應能於最短時日內終結，故以上開
    現款18萬元扣除破產管理人報酬，尚有餘額12餘萬元，可供
    債權銀行受償。抗告人爰依法聲請破產宣告，詎遭原法院駁
    回，為此提起抗告等語。
二、原裁定以：破產程序之進行必有一定之繁雜性，須支出相當
    之程序費用，參酌原法院93年度破字第14號、93年度破字第
    30號、95年度破字第17號、93年度破字第26號等破產事件，
    分別核定破產管理人之報酬至少為6萬元以下，至10萬元不
    等。本件抗告人自行申報負債總額為216萬379元，債權人共
    7名，而其現有財產僅有價值共計4千元之機車2部、現金18
    萬元。縱勉強可組成本件破產財團，亦不敷清償財團費用及
    財團債務等破產程序費用，即無從依破產程序清理債務，破
    產程序之進行並無實益可言。再者，抗告人自承前已循銀行
    公會啟動之「消費金融案件無擔保債務協商機制」，與各金
    融機構債權人達成分期還款協議，約定分120期，以零利率
    方式、按月償還2萬元等情，以抗告人之月薪及還款金額而
    言，顯非必須宣告破產不可。況抗告人係於債務發生原因消
    滅、恢復工作能力及收入後，經衡量其收入及清償能力後始
    簽署上開協議書，自應受其拘束，並依協議內容致力清償，
    ，而非將所餘資產用於破產程序所生之費用，致令各債權銀
    行因之損失對於抗告人之債權，是抗告人聲請宣告破產，實
    與上開協議本旨、精神相違，亦悖訴訟法上之誠信原則，且
    無理由，自不應准許等語。
三、按破產宣告後，如破產財團之財產不敷清償財團費用及財團
    債務時，法院因破產管理人之聲請，應以裁定宣告破產終止
    。破產法第148條定有明文。依其旨趣，須債務人之財產不
    敷清償破產財團費用及財團債務，始得認無宣告破產之實益
    。又在裁定前，法院得依職權為必要之調查，並傳訊債務人
    、債權人及其他關係人，破產法第63條第2項亦著有規定。
    是以法院就破產之聲請，依同法第63條第2項之規定，應本
    於職權為必要之調查，債務人確無財產可構成破產財團，或
    財產不敷清償財團費用及財團債務，無從依破產程序清償債
    務時，方能以無宣告破產之實益，裁定駁回其聲請。又破產
    乃對債務人不能清償債務為宣告之，此觀破產法第57條規定
    甚明，故破產之應宣告與否，即非以衡量債務人之財產總額
    所得清償債權成數比例多寡為斷。又債務人停止支付者，推
    定其為不能清償，破產法第1條第2項亦著有規定，此所謂停
    止支付，係指債務人對於債權人表示不能支付一般金錢債務
    意旨之行為而言，且不以對全部債權人停止支付為必要。最
    高法院96年度台抗字第207號、95年度台抗字第673號、76年
    度台抗字第439號裁判見解亦同，可資參酌。
四、經查：抗告人主張其負債總額為216萬379元，目前僅有價值
    共計4千元之機車2部及現金18萬元之財產乙節，均未見其提
    出任何證據以資證明。又破產法第95條、第96條已分別列明
    破產財團費用及破產財團債務之定義及範圍，且依原法院所
    參酌其他破產事件核定之破產管理人報酬約在6萬元至10萬
    元之間，亦少於抗告人所陳財產18萬元。則原法院未依破產
    法第63條第2項為必要之調查，以評估抗告人是否確尚有資
    產可供構成破產財團，暨破產財團費用及財團債務約為若干
    ，逕認以抗告人之資產狀況，無法支付破產財團費用及財團
    債務，無宣告破產實益，容有未洽。又債務人停止支付者，
    依破產法第1條第2項規定即推定其為不能清償，已如前述，
    原法院認抗告人曾與各金融機構之債權人達成分期還款協議
    ，自應受其拘束，依協議內容致力清償，而不應將所餘資產
    用於破產程序，亦與前揭破產法規定有所牴觸。是原法院駁
    回抗告人破產宣告之聲請，尚有未合。抗告意旨指摘原裁定
    不當，為有理由。又按法院為破產宣告時，應選任破產管理
    人等行為，並即為必要之公告（破產法第64條、第65條），
    故是否有破產宣告之必要，自應由原法院決定之，爰予廢棄
    並由原法院為妥適之處理。至抗告人是否有消費者債務清理
    條例更生或清算程序之適用，亦應一併注意之。
五、據上論結，本件抗告為有理由，依破產法第5條、民事訴訟
    法第492條，裁定如主文。
中    華    民    國    97    年    6     月    11    日
                    民事第一庭
                        審判長法  官  張耀彩
                              法  官  林金吾
                              法  官  盧彥如
正本係照原本作成。
本裁定除以適用法規顯有錯誤為理由，並經本院許可外，不得再
抗告。如提起再抗告，應於收受後10日內委任律師為訴訟代理人
向本院提出再抗告狀。並繳納再抗告費新台幣１千元。
中    華    民    國    97    年    6     月    13    日
                              書記官  鄭兆璋


司法院資訊處製作；財團法人民間司法改革基金會備份。
